臺灣橋頭地方法院民事判決　　　　　　　110年度訴字第309號
原　　　告　台新國際商業銀行股份有限公司

法定代理人　尚瑞強　
訴訟代理人　蘇炳璁　
　　　　　　陳瑋杰　
被　　　告　陳銘芳　
　　　　　　陳錦芳　
共　　　同
訴訟代理人　陳柏中律師
上列當事人間請求撤銷贈與行為等事件，本院於民國110 年10月
7日言詞辯論終結，判決如下：
    主  文
被告就附表所示之土地於民國一○九年五月二十三日所為贈與之
債權行為，及於民國一○九年六月三日所為所有權移轉登記之物
權行為，均應予撤銷。
被告陳錦芳應將如附表所示之土地於民國一○九年六月三日以贈
與為登記原因所為之所有權移轉登記予以塗銷。
訴訟費用由被告負擔。
    事實及理由
一、原告主張：被告陳銘芳前向伊申辦現金卡、代償卡、易貸金
    及信用貸款使用，其後卻未如期還款，迄今尚積欠新臺幣（
    下同）462,227 元及利息、違約金（下稱系爭債權）未償還
    。詎陳銘芳竟於民國109 年6 月3 日將其所有如附表所示之
    土地（下稱系爭土地）以贈與為原因轉讓予其兄即被告陳錦
    芳（以下與陳銘芳合稱被告，如單指其一，則逕稱其姓名）
    。在陳銘芳逾期未還款後，伊曾多次致電催討，陳銘芳均置
    之不理，顯見其已陷入財務困難。陳銘芳將其所有之系爭土
    地贈與陳錦芳，致伊求償困難，且被告為兄弟，其等就系爭
    不動產所為無償贈與之債權行為及所有權移轉登記之物權行
    為，核屬詐害債權之行為，爰依民法第244 條第1 項、第4
    項規定，請求撤銷被告間就系爭土地所為贈與債權行為及所
    有權移轉登記之物權行為，並請求陳錦芳塗銷就系爭土地於
    109 年6 月3 日所為所有權移轉登記。倘認被告抗辯其等間
    就系爭土地所為債權行為屬有償行為一節為可採，爰依民法
    第244 條第2 項、第4 項規定，請求撤銷被告間就系爭土地
    所為債權行為及所有權移轉登記之物權行為，並請求陳錦芳
    塗銷就系爭土地於109 年6 月3 日所為所有權移轉登記，求
    為判決：如主文第1 、2 項所示。
二、被告則均以：陳銘芳對陳錦芳負有81萬元之借款債務，故於
    伊等2 人之父即訴外人陳能盛死亡後，以遺產分割方式清償
    陳銘芳對陳錦芳所負債務，而民法第244 條撤銷權之行使目
    的，在於保全債務人原有之債權之清償力，債務人拒絕財產
    利益之取得之行為，不得成為撤銷權之標的，陳銘芳拒絕取
    得陳能聖之遺產，該遺產分割協議不得成為民法第244 條之
    撤銷客體，否則不免侵害債務人基於身分所為自由權之行為
    過甚。原告貸款予陳銘芳時，係評估陳銘芳本身之資力，並
    非對陳銘芳能否繼承遺產為評估，倘許繼承人之債權人得行
    使撤銷權，無異鼓勵債權人以債務人之繼承期待權為其信任
    基礎，助長不肖子孫對外大行舉債，故繼承權之拋棄，縱有
    害及債權，仍不許債權人依民法第244 條規定行使撤銷權，
    故原告應以陳銘芳個人之財產為其信賴基礎，其對被繼承人
    陳能盛財產之期待，難認有法律上保護之必要等語資為抗辯
    。並聲明：原告之訴駁回。
三、本院於110 年10月7 日言詞辯論期日協同兩造彙整不爭執及
    爭執事項如下（本院卷第312至314頁）：
    ㈠不爭執事項：
      ⒈原告為被告陳銘芳之債權人，陳銘芳迄今尚積欠原告46
        2,227 元及利息、違約金尚未清償。
      ⒉依財團法人金融聯合徵信中心當事人綜合信用報告記載
        ，陳銘芳截至110 年8 月30日止對金融機構及資產管理
        公司之負債金額本金部分共積欠2,015,548 元。
      ⒊被告為兄弟。
      ⒋被告之父陳能盛於108 年11月8 日死亡，其子女即陳茂
        芳、陳辛芳、陳錦芳、陳銘芳及陳金蘭等5 人（下合稱
        陳茂芳5 人）為繼承人，均未聲明拋棄繼承。陳能盛之
        遺產包括坐落高雄市○○區○○段○○段0000○地00
        00000地號土地）、同小段6682地號土地（下稱6682地
        號土地）及門牌號碼高雄市○○區○○路00巷0 號房屋
        （權利範圍均為全部），陳茂芳5 人於109 年4 月間簽
        署遺產分割協議書，協議由陳茂芳、陳辛芳、陳錦芳、
        陳銘芳分得6675土地之應有部分比例依序為1/3 、1/3
        、1/6 、1/6 ，由陳茂芳、陳辛芳、陳錦芳、陳銘芳分
        得6682地號土地之應有部分比例依序為556/1572、392/
        1572、320/1572、304/1572，由陳茂芳、陳辛芳、陳錦
        芳、陳銘芳分得上開房屋之應有部分比例依序為35370/
        100000、24940/100000、20360/100000、19330/100000
        ，陳金蘭未分得遺產。
      ⒌6675土地於109 年4 月29日以分割繼承為登記原因（原
        因發生日期：108 年11月8 日）登記為陳茂芳、陳辛芳
        、陳錦芳、陳銘芳所有，各人之應有部分比例依序為1/
        3 、1/3 、1/6 、1/6 ；嗣被告間於109 年6 月3 日將
        陳銘芳所有之系爭土地以贈與為登記原因（原因發生日
        期：109 年5 月23日）移轉登記予陳錦芳。
    ㈡爭執事項
      原告依民法第244 條第1 項規定主張被告間就系爭土地所
      為之贈與債權行為及所有權移轉登記之物權行為應予撤銷
      ，有無理由？若認被告間於109 年6 月3 日就系爭土地所
      為之所有權移轉之債權行為屬有償行為，原告依同法第2
      項規定請求撤銷該等債權行為及物權行為，是否有據？原
      告另依同條第4 項規定請求陳錦芳塗銷系爭土地於109 年
      6 月3 日所為移轉登記，有無理由？
四、得心證之理由：
    ㈠原告依民法第244 條第1 項規定主張被告間就系爭土地所
      為之贈與債權行為及所有權移轉登記之物權行為應予撤銷
      ，有無理由？
      ⒈按債務人所為之無償行為，有害及債權者，債權人得聲
        請法院撤銷之，民法第244 條第1 項定有明文。又所謂
        有害及債權，係指債務人減少其積極財產（如讓與所有
        權、設定他物權、免除債權等是），或增加消極財產（
        如承擔債務），因而足以減少其一般財產，削弱共同擔
        保，使債權受有損害而不能完全受清償而言（最高法院
        94年度台上字第567 號判決意旨參照）。是債務人所有
        之財產除對於特定債權人設有擔保物權外，應為一切債
        務之總擔保，債務人明知其財產不足清償一切債務，仍
        將財產贈與他人，債權人即得聲請法院撤銷。
      ⒉查被告之父陳能盛於108 年11月8 日死亡，其子女即陳
        茂芳等5 人為繼承人，均未聲明拋棄繼承；陳能盛之遺
        產包括6675土地、6682地號土地及門牌號碼高雄市○○
        區○○路00巷0 號房屋（權利範圍均為全部），陳茂芳
        5 人於109 年4 月間簽署遺產分割協議書，協議由陳茂
        芳、陳辛芳、陳錦芳、陳銘芳分得6675土地之應有部分
        比例依序為1/3 、1/ 3、1/6 、1/6 ，由陳茂芳、陳辛
        芳、陳錦芳、陳銘芳分得6682地號土地之應有部分比例
        依序為556/ 1572 、392/1572、320/1572、304/1572，
        由陳茂芳、陳辛芳、陳錦芳、陳銘芳分得上開房屋之應
        有部分比例依序為35370/100000、24940/ 100000 、20
        360/100000、19330/ 100000 ，陳金蘭未分得遺產；其
        後，6675地號土地於109 年4 月29日以分割繼承為登記
        原因（原因發生日期：108 年11月8 日）登記為陳茂芳
        、陳辛芳、陳錦芳、陳銘芳所有，各人之應有部分比例
        依序為1/ 3、1/3 、1/6 、1/6 ；嗣被告間於109 年6
        月3 日將陳銘芳所有之系爭土地以贈與為登記原因（原
        因發生日期：109 年5 月23日）移轉登記予陳錦芳等事
        實，為兩造所不爭執，並有高雄市政府地政局美濃地政
        事務所（下稱美濃地政事務所）110 年7 月29日函及所
        附109 年4 月27日土地登記申請書、陳茂芳等5 人於10
        9 年4 月間簽署之遺產分割協議書、美濃地政事務所10
        9 年10月27日函及所附109 年6 月1 日土地登記申請書
        、土地所有權移轉契約書可稽（本院卷第113 至123 頁
        、第127 至129 頁、審訴卷第31至35頁、第43至45頁）
        。
      ⒊綜諸上開事實經過，堪認陳能盛之繼承人即陳茂芳等5
        人於109 年4 月間已就陳能盛之遺產成立遺產分割協議
        ，且就其中6675地號土地係協議由陳茂芳、陳辛芳、陳
        錦芳、陳銘芳依序分得應有部分1/3 、1/ 3、1/6 、1/
        6 ，並於109 年4 月29日辦妥分割繼承登記，其後被告
        於109 年5 月23日間就系爭土地成立贈與契約，陳銘芳
        將系爭土地贈與陳錦芳，並於109 年6 月3 日辦畢所有
        權移轉登記。從而，陳茂芳等5 人於109 年4 月間就陳
        能盛所遺財產成立遺產分割協議，與被告間於109 年5
        月23日就系爭土地成立之贈與契約，係屬二事，不可混
        為一談。是被告指稱陳銘芳將系爭土地轉讓予陳錦芳乃
        係基於對被繼承人陳能盛之遺產所為之遺產分割協議等
        語，洵無足採。
      ⒋至於被告提出由陳茂芳等5 人於110 年7 月19日簽署之
        遺產分割協議證明書（下稱系爭證明書），其上記載陳
        能盛名下之6675地號土地經遺產分割協議由陳茂芳、陳
        辛芳及陳錦芳各1/3 分別共有等語（本院卷第81至82頁
        ），經核系爭證明書係於本件訴訟進行中即110 年7 月
        19日始由陳茂芳等5 人簽署出具，且其上所載就6675號
        土地經陳茂芳、陳辛芳及陳錦芳締訂遺產分割協議由其
        3 人按各1/3 比例分別共有等語，與陳茂芳等5 人在10
        9 年4 月間簽署之遺產分割協議書（本院卷第127 、12
        9 頁）記載由陳茂芳、陳辛芳、陳錦芳、陳銘芳分得66
        75土地之應有部分比例依序為1/3 、1/ 3、1/6 、1/6
        之事實，已有不一，顯見系爭證明書乃陳茂芳等5 人為
        迴護被告之利益而臨訟製作，自不足採信。
      ⒌按繼承權之拋棄，係指繼承人於法定期間否認繼承對其
        發生效力之意思表示，即消滅繼承效力之單獨行為。而
        拋棄因繼承所取得之財產，係於繼承開始後，未於法定
        期間拋棄繼承權，嗣就其已繼承取得之財產予以拋棄，
        與拋棄繼承權之性質迥然有別。又繼承權之拋棄，固不
        許債權人依民法第244 條第1 項規定撤銷之。惟如拋棄
        因繼承所取得之財產，而將繼承所得財產之公同共有權
        ，與他繼承人為不利於己之分割協議，倘因而害及債權
        者，債權人自得依民法第244 條第1 項行使撤銷權（最
        高法院106 年度台上字第1650號判決意旨參照）。查本
        件原告依民法第244 條規定請求撤銷者乃被告間於109
        年5 月23日就系爭土地成立之贈與契約及依贈與而於同
        年6 月3 日所為之所有權移轉登記，並非主張陳銘芳有
        拋棄繼承之行為，抑或陳銘芳於全體繼承人間為遺產分
        割協議時，協議由其他繼承人取得其依法應分得之遺產
        。是以，被告辯稱陳銘芳拒絕取得陳能盛之遺產，該遺
        產分割協議不得成為民法第244 條之撤銷客體，否則不
        免侵害債務人基於身分所為自由權之行為過甚；繼承權
        之拋棄，縱有害及債權，仍不許債權人依民法第244 條
        規定行使撤銷權等語，顯然與原告於本件訴訟行使撤銷
        權之標的不同，被告上開所辯自無足採。此外，陳銘芳
        已於繼承開始時即取得陳能盛遺產之權利，而屬陳銘芳
        所有，嗣經全體繼承人即陳茂芳等5 人於109 年4 月間
        成立遺產分割協議將系爭土地分歸陳銘芳取得，並於10
        9 年4 月29日以分割繼承為登記原因辦妥所有權移轉登
        記，則系爭土地自己成為陳銘芳之責任財產，陳銘芳之
        債權人均得以之換價取償，故被告以原告與陳銘芳成立
        債權債務關係時所評估其之信用、資力不包括陳銘芳將
        來所能繼承之遺產，對原告難認有法律上保護之必要等
        語，亦無足取。
      ⒍被告抗辯陳銘芳約於3 、4 年前因酒駕被罰10萬元，係
        由陳錦芳代為墊付；陳銘芳於108 年間在旗山醫院住院
        3 個月，每日費用1,000 元，係由陳錦芳為其支付；其
        兄弟4 人自105 年起至108 年父親死亡時止，請人照顧
        父親之看護費用及父親之生活費用，合計每月需35,000
        元，陳銘芳須分攤8,000 元，係由陳錦芳借給陳銘芳；
        另有時陳銘芳沒錢用，會向陳錦芳拿錢，陳銘芳累計積
        欠陳錦芳81萬元，被告乃就陳能盛所遺之財產協議以遺
        產分割方式清償陳銘芳對陳錦芳所負債務等語，陳銘芳
        並稱被告間於其父中風成為植物人後曾結帳，陳錦芳有
        向其表示要還他，其當時說有地就給他等語。查被告就
        上開所辯，迄至本院110 年10月7 日言詞辯論終結時均
        未舉證證明，自無足採信。況且，果若如被告所辯其2
        人於遺產協議時約定將陳銘芳應分得之系爭土地轉讓予
        陳錦芳，以抵償陳銘芳對陳錦芳積欠之債務，則被告與
        其他繼承人於109 年4 月間成立遺產分割協議時，理應
        將被告間之上開約定納入遺產分割協議，且一併於109
        年4 月29日辦理分割繼承登記，此等作法方符常情。然
        則，被告卻係在全體繼承人就陳能盛之遺產協議分割完
        成之後，另於109 年5 月23日就系爭土地成立贈與契約
        及於109 年6 月3 日辦理所有權移轉登記，與被告所稱
        其2 人係因遺產分割協議而以系爭土地抵償陳銘芳積欠
        陳錦芳之債務等語，明顯不符，自無足採信。
      ⒎經查，原告對陳銘芳有系爭債權，原告係陳銘芳之債權
        人，而陳銘芳於109 年6 月3 日以贈與為原因，將系爭
        土地所有權移轉登記予陳錦芳，為兩造所不爭執，並經
        本院調取系爭土地之土地登記申請書、土地所有權贈與
        移轉契約書及土地登記公務用謄本核閱屬實，有美濃地
        政事務所109 年10月27日函所附資料可稽（審訴卷第33
        至59頁），堪信原告主張陳銘芳將系爭土地以無償贈與
        行為轉讓予陳錦芳乙節為真實。又依財團法人金融聯合
        徵信中心當事人綜合信用報告（本院卷第233 至236 頁
        ）記載，陳銘芳截至110 年8 月30日止對金融機構及資
        產管理公司之負債金額本金部分共積欠2,015,548 元（
        包括系爭債權）。再查，陳銘芳將系爭土地贈與予陳錦
        芳後，依陳銘芳之稅務電子閘門財產所得調件明細表（
        下稱系爭明細表；置本院卷證物存置袋）記載，其僅餘
        6682地號土地之應有部分、新光金融控股股份有限公司
        （下稱新光金控公司）之股份1 股及3 部汽車等財產，
        且陳銘芳於108 、109 年度均無所得。又觀之系爭明細
        表所載，6682地號土地價值為729,570 元，另參酌臺灣
        證券交易所網站公告新光金控公司於110 年9 月平均收
        盤價為每股9.39元（本院卷第305 頁），再依公路監理
        電子閘門車號查詢汽車車籍查詢結果（本院卷第175 至
        179 頁）記載，陳銘芳名下3 部車輛之出廠年份分別為
        78年、85年、81年，且車牌均已逾檢註銷，被告訴訟代
        理人復自陳上開之車牌均已逾檢註銷，陳銘芳應該已經
        沒有這些車輛等語（本院卷第205 頁），縱令陳銘芳仍
        保有上開3 部車輛，因該等車輛均已逾耐用年限5 年，
        應認其價值甚微。綜諸前揭說明，陳銘芳無收入所得，
        其目前所有之財產即6682地號土地及系爭股份之價值僅
        約729,580 元，且上開3 部車輛之價值亦甚微，而陳銘
        芳對包括原告在內之金融機構及資產管理公司之負債，
        單就本金部分已達2,015,548 元，足認陳銘芳目前所有
        之財產價值遠低於其對外之負債，堪認被告間以贈與為
        原因將系爭土地所有權移轉登記予陳錦芳，已害及原告
        之債權至明。
      ⒏基上所述，原告對陳銘芳有系爭債權，乃陳銘芳之債權
        人，陳銘芳於109 年6 月3 日以贈與為原因，將系爭土
        地所有權移轉登記予陳錦芳，以致陳銘芳之責任財產減
        少，陳銘芳移轉系爭土地所有權予陳錦芳之無償贈與行
        為，自有害於原告之債權。從而，原告依民法第244 條
        第1 項及第4 項前段規定，請求撤銷被告間就系爭土地
        於109 年5 月23日所為贈與債權行為，及同年6 月3 日
        所為所有權移轉登記之物權行為，暨請求陳錦芳塗銷系
        爭土地於同日以贈與為原因所為之所有權移轉登記，洵
        屬有據，均應予准許。
    ㈡原告另主張若認被告間於109 年6 月3 日就系爭土地所為
      之所有權移轉之債權行為屬有償行為，原告依民法第244
      條第2 項、第4 項規定請求撤銷該等債權行為及物權行為
      ，並請求陳錦芳塗銷系爭土地於109 年6 月3 日所為移轉
      登記部分，因本院已認定被告間移轉系爭土地所有權之債
      權行為乃係基於其2 人間成立之無償贈與契約，自無再予
      論究之必要。
五、綜上所述，陳銘芳贈與陳錦芳系爭土地，既有害及原告之債
    權，則原告依民法第244 條第1 項、第4 項前段規定，請求
    撤銷被告間於109 年5 月23日就系爭土地所為贈與債權行為
    及同年6 月3 日所為所有權移轉登記之物權行為，及陳錦芳
    應塗銷系爭土地於109 年6 月3 日以贈與為登記原因所為之
    所有權移轉登記，即屬有據，應予准許。
六、本件事證已臻明確，兩造其餘攻擊防禦方法及所提證據，經
    本院審酌後認均不足以影響判決之結果，爰不逐一論敘。
七、據上論結，本件原告之訴為有理由，依民事訴訟法第78條、
    第85條第1項前段，判決如主文。
中    華    民    國   110    年    10    月    29    日
                  民事第二庭  法  官  許慧如
以上正本係照原本作成。
如對本判決上訴，須於判決送達後20日內向本院提出上訴狀。如
委任律師提起上訴者，應一併繳納上訴審裁判費。
中    華    民    國   110    年    10    月    29    日
                              書記官  方柔尹
附表：
┌──┬────────────────────┬────┐
│編號│               地   號                  │權利範圍│
├──┼────────────────────┼────┤
│ 1  │坐落高雄市○○區○○段○○段0000地號土地│  1/6   │
└──┴────────────────────┴────┘